臺灣高等法院臺南分院刑事裁定
109年度抗字第502號
抗  告  人  陳惠娟



上列抗告人因行使偽造文書等案件，經檢察官聲請對其財產保全
扣押，不服臺灣臺南地方法院中華民國109 年9 月14日第一審裁
定（109 年度聲扣字第7號）提起抗告，本院裁定如下：
    主  文
抗告駁回。    
    理  由
一、檢察官聲請意旨如附件三聲請理由及事實依據所載。
二、為保全追徵，必要時得酌量扣押犯罪嫌疑人、被告或第三人
    之財產；非附隨於搜索之扣押，除以得為證據之物而扣押或
    經受扣押標的權利人同意者外，應經法官裁定；偵查中檢察
    官認有聲請前條扣押裁定之必要時，應以書面記載前條第3
    項第1款、第2款之事項，並敘述理由，聲請該管法院裁定，
    刑事訴訟法第133條第2項、第133條之1第1項、第133條之2
    第1項定有明文。為達遏抑犯罪之一般及特別預防效果，犯
    罪所得沒收或追徵執行之保全扣押，乃有效剝奪不法利得之
    手段。保全扣押裁定，係一項暫時之保全執行名義，效果僅
    止於財產之禁止處分，而非永久剝奪，目的在於確保實體判
    決之將來執行，其屬不法利得剝奪之程序事項規定，以自由
    證明為已足，並非須經嚴格證明之犯罪實體審究。
三、原裁定意旨略以：被告莊鴻飛、潘玉玲、林耀庭、陳惠娟、
    潘盈臻、曾香萍涉犯刑法第216 條、第210 條行使偽造私文
    書罪、刑法第216條、第214條行使業務上登載不實文書及臺
    灣地區與大陸地區人民關係條例第79條第1 項、同條第2 項
    、同條例第15條之意圖營利使大陸地區人民非法進入臺灣地
    區之罪嫌，及其等名下財產資料，業據檢察官提出「①應受
    扣押裁定之人之基本資料；②扣案請款單；③周妤珊民國109 
    年5 月5 日、109 年6 月19日、109 年7 月13日之檢察官偵
    訊筆錄；④黃俊昌109 年7 月30日之檢察官偵訊筆錄；⑤陳惠
    娟109 年7月31日之檢察官偵訊筆錄；⑥扣案曾香萍所有手機
    內與莊鴻飛之通訊對話記錄；⑦扣案潘玉玲所有手機內之通
    訊對話記錄；⑧扣案周妤珊手機內之錄音譯文；⑨扣案林耀庭
    所有電腦內之電子檔案資料；⑩扣案奕智博公司電磁紀錄內
    之簽證總帳務電子檔案；⑪潘玉玲之財產調查結果、土地及
    建物謄本、實價登錄網查詢資料1 份；⑫林耀庭之財產調查
    結果、土地及建物謄本、實價登錄網查詢資料1 份；⑬陳惠
    娟之財產調查結果、土地及建物謄本、實價登錄網查詢資料
    1 份；⑭法務部調查局「一定金額以上通貨交易資料」；⑮潘
    玉玲、潘盈臻、曾香萍、眾悅公司、傑利公司、唐晶公司、
    奕智博公司、星宇公司、寰娛公司之所得查調結果；⑯玉山
    商業銀行、中國信託商業銀行、台北富邦商業銀行、國泰世
    華商業銀行之存款利率查詢結果」等事證為據。原審認為被
    告莊鴻飛、潘玉玲、林耀庭、陳惠娟、潘盈臻、曾香萍涉犯
    行使偽造私文書罪、行使業務上登載不實文書、意圖營利使
    大陸地區人民非法進入臺灣地區之犯行，依自由證明之程度
    ，涉嫌犯罪重大。準此，聲請意旨以保全沒收與追徵之必要
    ，而向原審法院聲請扣押裁定，經核於法無違，應予准許。
四、抗告意旨略以：
  ㈠附表一㈢所示不動產，係抗告人陳惠娟於本案系爭犯行前，以
    合法正當薪資收入所購得，並非犯罪不法利得。其中編號3
    位於「新北市○○區○○路00巷00弄00號3樓」之不動產係抗告
    人於民國95年4月20日買賣購得，有不動產所有權狀影本可
    證；另筆編號4位於「桃園市○○區○○街00巷0號5樓」之不動
    產，亦是抗告人於104年7月29日買賣購得，有不動產所有權
    狀影本可證。
　㈡本案犯罪行為，抗告人所涉犯行之「最早時點」，由起訴書
    附表一編號26所示大陸人士王昌成簽證申辦日期為西元2018
    年9月14日可證，檢察官縱懷疑抗告人涉犯本案，亦應自抗
    告人於107年9月14日後之財產所得加以扣押，方符邏輯及經
    驗法則，怎麼可能認定95年房產為本案不法所得；再者，抗
    告人是108年後才到奕智博公司擔任申辦簽證顧問，何以奕
    智博等相關人員於104年自行申辦的犯罪所得，也要抗告人
    一併承擔法律責任？此等扣押財產之舉，株連過廣，有違比
    例原則。
　㈢有關抗告人經手或指導申辦大陸人士來台簽證之聲證三資料
    所示，總共228筆，經移民署審核通過者僅有86筆，絕大多
    數審核結果是「不准」或「審查中」，由此可證如果抗告人
    確有犯行(惟抗告人否認），理當多數通過才是，就是因為
    均按法律規定申辦，並無偽造情事，才遭移民署驳回申請。
    抗告人申辦簽證之86筆資料，旅行社向申請人收取費用計雖
    達新台幣389萬8600元，但由起訴書第8頁第22至24行所載「
    陳惠娟待大陸地區人民申辦簽證事宜完成後，即會依辦理之
    簽證種類、按件計酬向奕智博數位集團收取1000元至3000元
    不等之費用」等語，顯見檢察官已認定抗告人所涉「犯罪所
    得」每件僅有1000元至3000元，雖說抗告人否認犯行而認相
    關報酬為正當合理代辦勞務費用，但假設此為犯罪所得，由
    檢察官認定作為試算基礎，以每件收費2000元計算，相關經
    辦案件有86件，總計所涉「犯罪所得」（實為勞務所得)亦
    僅有172000元，何以得以扣押高達數千萬的不動產，如此豈
    非顯失公平？
　㈣綜上，抗告人提出系爭扣押不動產之地政電傳資料及所有權
    狀影本，作為系爭扣押房產並非犯罪所得，懇請鈞院撤銷原
    裁定，另為適當裁定。
五、經查：　　　　　　
  ㈠本案起訴書（臺灣臺南地方檢察署109年度偵字第14122號）
    記載抗告人於104年至109年間因「運營商」之客戶有引進大
    陸地區人民來臺工作之需求，而與莊鴻飛、潘玉玲、周嘉和
    、潘盈臻、周妤姍、林依穎、吳幃妮、顏琇容、曾香萍、黃
    俊昌、李啟源、趙伊茜、呂玉麟、侯楚萱、黃莉琇、林耀庭
    等人共同犯罪等語，足見本案之犯罪乃屬共犯結構，共犯人
    數眾多，如何分配犯罪所得，尚未釐清，自難僅以申辦部分
    件數為其有利之認定。再者，本案犯罪所得為金錢，此乃替
    代物，關於判決後之沒收、追徵，並不限於特定物，自無所
    謂限於實際犯罪時所得之特定物可言，抗告人辯稱上開房地
    購買時間早於本案犯罪時間云云，顯然誤解金錢此一替代物
    之沒收原則。
　㈡抗告人辯稱其首次犯罪時間為107年9月14之後，然查，起訴
    書附表一編號26所示大陸人士王昌成首次簽證申辦日為105
    年9月29日，抗告人上開辯解，尚有疑義，難以憑採。
　㈢原裁定准許保全扣押之標的為附表一㈢抗告人名下之2筆房地
    不動產，因本件關於抗告人之分配犯罪所得，尚未究明，且
    上開扣押不動產之實際價值為何？有無設定抵押權或其他負
    擔等節，均未見說明，難認有何超額扣押。參以本案總計不
    法所得高達5052萬3341元，而原裁定已說明就附件二金融帳
    戶內存款於上開金額範圍內扣押，此因金融帳戶存款及不動
    產在執行保全扣押以前，得隨時提領及處分，故在執行扣押
    前無法確定可扣押保全金額究竟為多少，然原裁定既已限定
    扣押之最高限額為5052萬3341元，自符合比例原則。
　㈣況且，日後釐清各被告犯罪所得及有無連帶責任之後，自會
    就各被告之財產予以執行，當不至於超額執行，現階段各項
    事證，難認有何超額查封情事。抗告意旨認為僅能就犯罪後
    之財產扣押及所得不多已屬超額扣押，違反比例原則云云，
    顯係誤認金錢此一替代物之扣押原則，及本案尚未釐清各被
    告之犯罪所得，無證據顯示有何超額扣押，自非可採。抗告
    人以此為由提起抗告，請求撤銷本案保全扣押，尚屬無據。
    　　
六、綜上所述，本院經核原裁定認事用法，並無違誤，且與比例
    原則無違，抗告意旨仍執前詞，提起抗告，指摘原裁定不當
    ，為無理由，應予駁回。
七、依刑事訴訟法第412條，裁定如主文。
中　　華　　民　　國　　109 　年　　10　　月　　26　　日
                  刑事第五庭    審判長法　官  黃國永
                                      法　官  蔡川富
                                      法　官  翁世容
以上正本證明與原本無異。
不得再抗告。
                                      書記官  顏惠華  
中　　華　　民　　國　　109 　年　　10　　月　　26　　日